【裁判字號】    92,訴,521
【裁判日期】    920715
【裁判案由】    誣告
【裁判全文】
臺灣臺南地方法院刑事判決                          九十二年度訴字第五二一號
    公  訴  人  臺灣台南地方法院檢察署檢察官
    被      告  乙○○
                丙○○
    選任辯護人  李合法律師
                謝采倩律師
右列被告因誣告案件，經檢察官提起公訴（九十一年度偵字第九八三八號、九十一年
度偵字第六八八八號），本院判決如左：
    主  文
乙○○、丙○○均無罪。
    理  由
一、公訴意旨略以：被告丙○○係位於台南市○○○路○段八號「順昌當鋪」之負責
    人，被告乙○○則係位於台南市○○路○段一五一號「順隆當鋪」之負責人，吳
    瑞文（另經臺灣台南地方法院檢察署檢察官為緩起訴處分）則受僱於上開二當鋪
    。被告丙○○明知丁○○於民國八十八年四月十三日至順昌當鋪以「原車可用」
    之方式，將所有之車號Ｕ８─４４０號自小客車典當借款新台幣（下同）五萬五
    千元；被告乙○○明知甲○○於八十七年十月二十二日至順隆當鋪以上開「原車
    可用」之方式，將所有之車號ＴＲ─３１１８號自小客車典當借款五萬元，竟分
    別與吳瑞文基於意圖使丁○○、甲○○受刑事處分之犯意聯絡，先後於九十年九
    月二十四日、同年十月四日具狀向本院自訴丁○○、甲○○以急需用車為由，立
    切結書為證，將所典當之車輛取回後，避不見面，涉有詐欺罪嫌，因認被告丙○○、乙○○均涉有刑法第一百六十九條之誣告罪嫌等語
二、按犯罪事實應依證據認定之，無證據不得推定其犯罪事實；又不能證明被告犯罪
    者，即應諭知無罪之判決，刑事訴訟法第一百五十四條、第三百零一條第一項分
    別定有明文。又刑法第一百八十條第一項之誣告罪，以意圖他人受刑事或懲戒處
    分，向該管公務員誣告為構成要件，故該項犯罪，不特須指出其具體事實，足以
    使人受刑事或懲戒處分，且須明知其為虛偽，具有故意構陷之情形始能成立，如
    對於事實有所誤認，即缺乏此種意思條件，自難令負誣告責任。誣告罪之成立，
    以告訴人所訴被訴人之事實必須完全出於虛構為要件，若有出於誤會或懹疑有此
    事實而為申告，以致不能證明其所訴之事實為真實，縱被訴人不負刑責，而告訴
    人本缺乏誣告之故意，亦難成立誣告罪名。最高法院二十二年上字第三三六八號
    、四十四年台上字第八九二號判例意旨可資參照。再誣告罪之構成要件，首須意
    圖他人受刑事或懲戒處分，次須向該管公務員誣告。稱誣告即虛構事實進而申告
    他人犯罪而言，所謂虛構事實，係指明知無此事實而故意捏造者而言，如若出於
    誤信、誤解、誤認或懷疑有此事實，或對於其事實張大其詞，或資為其訟爭上之
    攻擊或防禦方法，或其目的在求判明是非曲直者，固均不得謂屬於誣告，即其所
    申告之事實，並非完全出於憑空捏造或尚全然無因，只以所訴事實，不能積極證
    明為虛偽或因證據不充分，致被誣人不受追訴處罰者，仍不得謂成立誣告罪，亦
    有最高法院八十三年度台上字第一九五九號判例意旨足參。
三、公訴意旨認被告丙○○、乙○○涉有刑法第一百六十九條第一項之誣告罪嫌，係
    以被告丙○○、乙○○明知其等經營之「順昌當鋪」及「順隆當鋪」均同意以汽
    車借款之債務人原車使用，而向其等借貸之丁○○、甲○○二人亦循此方式借貸
    ，並無詐欺之意，竟仍於前揭時間以「丁○○、甲○○分別以急需用車為由，立
    切結書為證，將所典當之車輛取回後，避不見面，涉有詐欺罪嫌等情」向本院自
    訴丁○○、甲○○二人涉嫌詐欺等情為據。訊據被告丙○○、乙○○於本院審理
    時，固均坦承於前揭時地命其等之員工吳瑞文分別向本院自訴丁○○、甲○○涉
    及詐欺等情，惟均堅詞否認涉有誣告罪嫌，均辯稱：因丁○○、甲○○二人借款
    後，未依約清償，亦未與其等聯絡，其等遂認丁○○、甲○○二人涉有詐欺罪嫌
    ；其等均非研習法律之人，不知丁○○、甲○○二人之行為是否構成詐欺罪嫌，
    並無誣告之意等語。經查：
（一）被告丙○○係順昌當鋪負責人，並於九十年九月二十六日以丁○○於八十八年
      四月十三日以車牌號碼Ｕ８─４４０號自小客車向其典當借款五萬五千元，然
      於屆期未能清償，且未曾與之聯絡等情，認丁○○涉有刑法第三百三十九條第
      一項之詐欺罪嫌，而向本院自訴丁○○涉有詐欺罪嫌，嗣經本院以九十年自字
      第三五二號以丁○○犯罪嫌疑不足，為無罪判決確定等情，業據被告丙○○於
      本院審理時供承不諱，並經本院調閱本院九十年自字第三五二號全卷卷宗屬實
      ，被告丙○○此部份自白與事實相符，應堪採信。被告乙○○係順隆當鋪負責
      人，並於九十年十月四日以甲○○於八十七年十月二十二日以車牌號碼ＴＲ─
      ３１１８號自小客車向其典當借款五萬元，然於屆期未能清償，且未曾與之聯
      絡等情，認蕭甲○○有刑法第三百三十九條第一項之詐欺罪嫌，而向本院自訴
      丁○○涉有詐欺罪嫌，嗣經本院以九十年自字第三五九號以甲○○犯罪嫌疑不
      足，為無罪判決確定等情，業據被告乙○○於本院審理時供承不諱，並經本院
      調閱本院九十年自字第三五九號全卷卷宗屬實，被告乙○○此部份自白與事實
      相符，應堪採信。
（二）被告丙○○、乙○○於前述自訴案件，均係以丁○○、甲○○二人假借因事，
      亟需用車為由，而為詐取原應留置於當鋪之汽車云云，指訴丁○○、甲○○二
      人涉有詐欺取財罪嫌等情，業有自訴狀二份在卷可稽。惟丁○○、甲○○二人
      於以前揭自用小客車典當時，分與被告丙○○、乙○○二人簽立之「押當車輛
      借用保管切結書」中第三點業已載明：「甲方（按指丁○○、甲○○二人）因
      業務上需要使用車輛，而市面上租車費太貴，因此要求乙方（按指被告丙○○
      、乙○○）將該押當車輛暫借使用（下略）」等文字，有「押當車輛借用保管
      切結書」二份在卷可稽（參見本院九十年度自字第三五九號卷第六頁、九十年
      度自字第三五二號卷第六頁）。是被告丙○○、乙○○於前揭自訴狀所指訴丁○○、甲○○二人以因事需要用車為由，取走原應留置於當鋪之前揭車輛等語
      ，尚非全然無據。縱被告丙○○、乙○○僅以丁○○、甲○○二人借錢未能依
      約歸還，即推論丁○○、甲○○二人於訂約之際已存詐欺之意，甚而自訴丁○○、甲○○二人涉嫌詐欺之舉，實有推論過速，舉證不足之嫌（此亦本院前以
      丁○○、甲○○二人詐欺罪嫌均有不足而分別為無罪判決之原因），然此與刑
      法誣告罪需行為人虛構不實之內容，而向該管公務員申告，藉以使他人受刑事
      追訴之構成要件實屬有間。參以被告丙○○、乙○○二人均係從事當鋪業者，
      而非研習法律之專業人員，本難期待其等就刑法詐欺罪構成要件均能瞭解掌握
      其中內涵。從而被告丙○○、乙○○二人既非虛構不實內容藉此自訴丁○○、
      甲○○二人，是其等自訴丁○○、甲○○二人之舉，雖造成丁○○、甲○○二
      人之困擾，實有可議之處。惟核其等所為，與刑法之誣告罪構成要件尚屬有間
      ，被告丙○○、乙○○二人辯稱並無捏造不實內容，且亦無誣告之故意等語，
      尚非全然無可採。
四、據上所陳，本件依調查所得證據尚不足以證明被告丙○○、乙○○確有公訴意旨
    所指誣告犯行，此外復查無其他積極證據足資證明被告丙○○、乙○○確有誣告
    之犯行，揆諸首開說明，犯罪尚屬不能證明，應為無罪之諭知。
據上論斷，應依刑事訴訟法第三百零一條第一項，判決如主文。
本件經檢察官陳昆廷到庭執行職務。
中      華      民      國    九十二    年      七      月     十五     日
                              臺灣臺南地方法院刑事第四庭
                                    法  官   卓穎毓
右正本證明與原本無異。
如不服本判決，應於判決送達後十日內向本院提出上訴狀( 應附繕本 )。
                                    書記官   秦建華
中      華      民      國    九十二    年      七      月     十六     日


司法院資訊處製作；財團法人民間司法改革基金會備份。
